台灣彰化地方法院刑事裁定　　　　　　　　　　　　　八十九年度自字第一一八號
　　自　訴　人　乙○○
　　被　　　告　丁○○
　　被　　　告　戊○○
　　被　　　告　己○○
　　被　　　告　甲○○
　　被　　　告　丙○○
　　被　　　告　張春梅
　　被　　　告　庚○○
右列被告等因詐欺等案件，經自訴人提起自訴，本院裁定如左：
    主  文
自訴駁回。
    理  由
一、本件自訴意旨略以：坐落彰化縣員林鎮○○段一九四之九地號土地為祭祀公業曹
    甫所有，被告己○○、戊○○分別為祭祀公業曹甫之管理員及派下員。被告己○○於民國（下同）七十七年間將上開土地出售予被告丁○○，被告丁○○再於八
    十八年十二月三日透過被告張春梅、庚○○仲介將上開土地轉售予自訴人，被告
    丁○○並透過被告甲○○、丙○○二人辦理該筆土地之過戶。詎渠等竟基於共同
    詐欺之概括犯意聯絡，明知該筆土地所有人尚未與佃農達成協議，依法解約，尚
    無法辦理過戶，竟均向自訴人訛稱：該土地所有權資料完整，產權移轉過戶絕無
    問題等語，致自訴人陷於錯誤而與被告丁○○訂立買賣契約，並預付訂金新台幣
    （下同）五十萬元；另於八十八年十二月一日再付一百萬元被告丁○○，並代被
    告丁○○支付二百萬元予被告丙○○以換取該筆土地產權移轉之費用；嗣於同年
    十二月九日，被告丁○○復夥同被告戊○○、己○○、甲○○、庚○○等人至自
    訴人位於彰化縣員林鎮○○街九十巷二十號住處，仍均向自訴人訛稱：該土地所
    有權資料完整，可立即辦理過戶手續等語，使自訴人陷於錯誤，依約再給付八百
    一十萬元給被告丁○○，惟被告丁○○卻未依約與佃農處理三七五減租之解約程
    序，致該土地遲遲無法辦理產權移轉過戶。自訴人目前已依約將將買賣價金一千
    四百二十八萬六千七百元，先後交付予被告丁○○及被告己○○收執，詎被告丁○○一再無故推託，均置之不理，至此，自訴人始知受騙，因認被告等共同涉犯
    詐欺取財罪嫌云云。
二、按法院或受命法官於自訴案件第一次審判期日前訊問及調查結果，如認為案件有
    刑事訴訟法第二百五十二條至第二百五十四條之情形者，得以裁定駁回其自訴，
    同法第三百二十六條第三項定有明文。次按犯罪事實應依證據認定之，無證據不
    得推定其犯罪事實，為刑事訴訟法第一百五十四條所明定；又事實之認定，應憑
    證據，如未能發現相當證據，或證據不足以證明，自不能以推測或擬制之方法，
    為裁判基礎；再刑法第三百三十九條第一項詐欺罪之成立，以意圖為自己或第三
    人不法之所有，以詐術使人陷於錯誤，而將本人或第三人之物交付為要件，最高
    法院四十年台上字第八六號、四十六年台上字第二六○號分別著有判例可稽。
三、訊據被告等固不否認有於上揭時地向自訴人仲介、代辦系爭土地過戶及收受系爭
    土地價款之事實，惟均堅決否認有任何詐欺犯行，辯稱略以：本件買賣標的是坐
    落員林鎮○○段一九四之九號祭祀公業之土地，因祭祀公業清理延誤，才產生本
    件買賣糾紛，伊等均無詐欺之故意等語。本件自訴人認被告涉犯詐欺罪嫌，無非
    以被告等曾向其保證系爭土地過戶沒問題，惟卻於其給付價金之後遲遲不依約履
    行賣方之義務，主動辦理系爭土地過戶其論據。經查：自訴人於八十八年間向被
    告丁○○購買系爭土地時，業已知悉其所購買之土地係曹甫祭祀公業之土地，已
    據被告庚○○供稱：在仲介的時候有拿土地謄本及地籍圖給他看，也有向他說明
    是祭祀公業的土地，在定契約之前，我也有帶他到現場看，契約由我作見證人等
    語，而系爭土地價款高達一千四百六十萬元，自訴人又係一具社會經驗成熟男子
    ，焉有不知購買土地之前應先看土地登記謄本之理？況自訴人與被告丁○○於八
    十八年十二月七日所訂立之買賣契約亦明確記載出賣人為祭祀公業曹甫，有該契
    約書影本乙份在卷可稽（該契約係約定將系爭土地第一任買受人丁○○之債權讓
    與自訴人指定之案外人江應從承受），足見被告庚○○上開供述堪以採信。又系
    爭土地是祭祀公業曹甫所有，派下有七大房，派下員有一百二十幾名之多，且土
    地上尚有佃農與地主間之租佃契約需解除始可辦理系爭土地之過戶，是清理系爭
    祭祀公業，並辦理過戶應非短時間所能完成，自訴人於訂約之初當應已有所認知
    始會購買。又被告等雖一再向自訴人陳稱系爭土地過戶沒問題，然系爭祭祀公業
    土地可否過戶，所牽涉法令極為複雜，並非被告等個人主觀意志所可控制，況被
    告丁○○於訂立系爭買賣契約後亦確有委託代書即被告甲○○積極清理系爭祭祀
    公業過戶之事，亦據被告甲○○到庭供述無訛，復為自訴人所不否認，雖嗣後牽
    涉複雜法令問題而遲未辦理過戶，惟被告丁○○事後亦與自訴人達成和解，有調
    解書乙份在卷可稽，由此以觀，尚難遽認被告等有何為自己不法所有之意圖。又
    被告等於訂立買賣契約之初雖承諾將系爭土地移轉過戶與自訴人，惟屆期卻未依
    約履行，固屬有違誠信，但民事債務人應依誠實信用原則履行債務，根據一般交
    易常態，乃係當事人間不待積極承諾當然具有可信賴之事實，除非債務人另以不
    法手段誤導債權人對債信風險之判斷，尚不能因債務人表示必將依約履行而謂債
    權人陷於錯誤。況且債務不履行之原因，在一般社會生活經驗上非只一端，即令
    在債之關係成立後惡意遲延給付，仍為違反契約之民事問題，不得遽與自始無意
    給付之財產犯罪行為相提並論（最高法院四十七年台上字第一四四八號判例參照
    ）。而刑事被告依法不負自證無罪之義務，如無積極證據足以證明被告自始即出
    於為自己不法所有之意圖，縱使其就所負債務惡意違約不為履行，仍僅為民事上
    之糾紛，尚難以刑事詐欺取財罪相繩。此外復查無其它積極證據足以證明被告等
    有何詐欺之犯意及犯行，被告等犯罪嫌疑不足，本案純屬民事債權債務糾葛，揆
    諸首揭規定，本件自訴應予駁回。
四、本案審理範圍係以自訴人乙○○於本院九十一年六月六日當庭確認之自訴範圍為
    準，附此敘明。
據上論斷，應依刑事訴訟法第三百二十六條第三項、第二百五十二條第十款，裁定如
主文。
中      華      民      國     九十一     年     六     月    三  十    日
                                  臺灣彰化地方法院刑事第二庭
                                      法      官  康  弼  周
右正本證明與原本無異。
如不服本裁定應於裁定送達後五日內向本院提出抗告狀（須附繕本）。
                                      法院書記官  詹  國  立
中      華      民      國     九十一     年     七     月      五      日
